【裁判字號】    94,上易,2147
【裁判日期】    950322
【裁判案由】    詐欺
【裁判全文】
臺灣高等法院刑事判決                94年度上易字第2147號
上  訴  人  臺灣臺北地方法院檢察署檢察官
上  訴  人
即  被  告  甲○○
上列上訴人因被告詐欺案件，不服臺灣臺北地方法院93年度易字
第1657號，中華民國94年10月27日第一審判決（起訴案號：臺灣
臺北地方法院檢察署93年度偵緝字第1430號），提起上訴，本院
判決如下：
    主  文
上訴駁回。
    犯罪事實
一、甲○○於民國九十年七月六日，經由友人聶貞琦介紹而認識
    乙○○（起訴書誤載為李文恆）及罹患肝癌之蘇秀娥（已於
    九十四年一月九日死亡），竟基於意圖為自己不法所有之概
    括犯意，先後向乙○○及蘇秀娥詐稱其為美國神經外科學博
    士，係行政院國家科學委員會（下簡稱國科會）聘請回國之
    海外學人，上午在國立臺灣大學（下簡稱臺大）醫學院上班
    ，研究草本生物科技，下午則在自己開立之公司從事黃金、
    美金買賣，下午五點後並幫人看病云云，並交付載有「美國
    威斯康辛醫學院神經外科、美國北卡羅萊納州立大學、美國
    東國皇家醫科大學、衛生醫藥職務生物新藥臨床研發基準研
    究員」等頭銜之名片予乙○○及蘇秀娥，致使李、蘇二人對
    甲○○之學經歷深信不疑，嗣再先後向李、蘇二人詐稱：可
    為其二人操作美金與黃金條塊買賣，賺取差價云云，致李、
    蘇二人信以為真，陷於錯誤，乙○○於九十年七月二十三日
    在臺北市○○區○○街一二三巷七十五之五號交付現金新臺
    幣五十萬元予甲○○，蘇秀娥則於同年八月九日在上址交付
    美金四萬元予甲○○。嗣於同年八月十五日晚上，甲○○復
    承前開意圖為自己不法所有之概括犯意，前往上址，向乙○
    ○詐稱：如不借款五十萬元，則先前所投資之五十萬元將無
    法取回云云為由，致乙○○再度陷於錯誤，而於翌日上午在
    上址又交付新臺幣五十萬元予甲○○。事後因乙○○及蘇秀
    娥二人向甲○○催討投資款與債務，甲○○皆置之不理，且
    避不見面，李、蘇二人始知受騙。
二、案經乙○○、蘇秀娥訴由臺北市政府警察大安分局報請臺灣
    臺北地方法院檢察署檢察官偵查起訴。
    理  由
一、訊據被告甲○○矢口否認有何詐欺犯行，辯稱：「我雖有收
    受乙○○所交付之新臺幣一百萬元及蘇秀娥所交付之美金四
    萬元，但我確實是美國神經外科學的博士，我跟乙○○說，
    我需要錢週轉，所以乙○○交給我新臺幣五十萬元，我又向
    蘇秀娥提及轉投資黃金期貨有獲利，因為蘇秀娥表示願意投
    資，所以才交給我美金四萬元，後來因為我的錢不夠還給蘇
    秀娥的妹妹，所以才又向乙○○借了新臺幣五十萬元；我不
    是說要幫他們操作黃金條塊、美金，是告訴他們說，我自己
    在操作美金、黃金條塊的買賣，是我要向他們借錢的。我之
    前借的錢已投入買賣，若是不再支持我的話，就無法再拿回
    ，我要乙○○再支持我，所以他再借我錢云云。惟查：
  (一)、乙○○先後於九十年七月二十三日、八月十六日在臺北市
      ○○街一二三巷七十五之五號各交付現金新臺幣五十萬元
      予被告，蘇秀娥於九十年八月九日在上址交付美金四萬元
      予被告之事實，為被告所承認（見偵緝字第一四三○號卷
      第十七頁、二十四頁），且經告訴人蘇秀娥指訴綦詳（見
      偵字第三八六二號卷第二十二至二十三頁、五十一至五十
      三頁），以及證人乙○○證述明確（見原審卷第五十六頁
      至五十七頁），並有被告所開立之本票二紙（見偵字第三
      八六二卷第四十三頁、四十四頁）及保管條一張（見同上
      偵查卷第四十一頁）在卷可證。
  (二)、本件之爭點，在於被告取得李、蘇二人交付之金錢是否係
      甲○○施用詐術所得？經查：
  １、被告甲○○經由聶貞琦介紹而認識李、蘇二人，並且向李
      、蘇二人自稱其為美國神經外科學博士，是國科會聘請回
      國之海外學人，上午在臺大上班，研究草本生物科技，下
      午則在自己開立之公司從事黃金、美金買賣，有在幫人看
      病云云，並交付載有「美國威斯康辛醫學院神經外科、美
      國北卡羅萊納州立大學、美國東國皇家醫科大學、衛生醫
      藥職務生物新藥臨床研發基準研究員」等頭銜之名片予李
      、蘇二人等情，業經告訴人蘇秀娥於九十三年三月九日檢
      察官偵訊時指訴綦詳（見偵字第三八六二號卷第五十一至
      五十二頁），並經證人乙○○及聶貞琦在原審九十四年四
      月二十一日審理時證述明確（見原審卷第五十五頁、六十
      一至六十二頁），復有上開名片二紙在卷可證（見偵字第
      三八六二號卷第四十頁）。而被告於九十三年十月十九日
      接受檢察官偵訊時供稱：「我在西元一九七九年去美國威
      斯康辛醫學院，研究Ｄ２神經學，讀七年拿到博士，於一
      九九一或一九九二年回國，我有在國科會植物研發篩診單
      位工作」云云，然經檢察官諭知被告當庭寫下在美國威斯
      康辛學院之指導老師及論文名稱，被告並未能以英文寫下
      全部名稱，有被告當庭書寫之資料一紙在卷可證（均見偵
      緝字卷第一四三○號卷第四十三頁、四十八頁），且被告
      復於原審中供承：確向蘇秀娥及乙○○自稱是美國神經外
      科學的博士（見原審卷第四十三頁反面），而查被告僅有
      於西元一九九０年六月至十月間有出國之紀錄，此有內政
      部警政署入出境管理局九十三年十月二十一日境信恩字第
      ０九三一一二０二三一０號函檢附被告入出國日期證明書
      一份在卷足參（同上卷第五十八頁、五十九頁），顯見被
      告確實並無前往美國威斯康辛醫學院就學。經檢察官向國
      科會函查，經國科會函覆：國科會並無被告曾經任職之紀
      錄，國科會亦無於九十年間委託其他單位進行草本醫學方
      面之研究計畫乙節，有國科會九十三年十月二十九日臺會
      人字第０九三００六二五二七號函一份在卷可稽（見偵緝
      字一四三○號卷第六十頁），足見被告向乙○○及蘇秀娥
      所宣稱之上開學經歷均係虛偽不實至明。
  ２、證人乙○○於原審審理時證稱：「甲○○跟我說：『蘇秀
      娥患有重病無法工作，生活堪虞，我有從事黃金買賣，如
      果你拿出新臺幣五十萬元由我從事黃金買賣，可以賺取利
      潤、差額，賺得的部分，可以給蘇秀娥當作生活費用』，
      當時甲○○是說『黃金一兩有差額六百元的利潤，這是穩
      賺的』云云，因為甲○○相當照顧蘇秀娥，所以我相信甲
      ○○說的話，於九十年七月二十三日，我在廈門街交給甲
      ○○現金五十萬元，她就開了一張面額五十萬元的本票給
      我，後來於八月十五日晚上，甲○○來我家跟我說，他有
      急用，要向我借錢，並且向我表示如果她借不到五十萬元
      的話，我前面投資五十萬元的事情就泡湯了云云，所以我
      隔天早上就到郵局領了五十萬元現金，在廈門街交給甲○
      ○，甲○○有簽一張本票給我，兩個月之後，甲○○沒有
      還錢，還把原先開的那張本票要回去，在十月八日另外再
      開了一張本票給我」等語屬實（見原審卷第五十六頁至五
      十七頁、五十九頁）。由此可知，甲○○確實先向乙○○
      誆稱：其有從事黃金買賣，穩賺不賠云云，而使乙○○陷
      於錯誤，於九十年七月二十三日在廈門街交付現金五十萬
      元予被告，復於八月十五日向乙○○佯稱：若不再借款五
      十萬元，之前投資五十萬元的部分就會泡湯云云，致乙○
      ○信以為真，陷於錯誤，於同年八月十六日在上址又交付
      現金五十萬元予甲○○之事實，足見甲○○確實有先後對
      乙○○施以詐術，使乙○○陷於錯誤而先後交付現金總計
      一百萬元之行為甚明。
  ３、告訴人蘇秀娥於警詢及檢察官偵訊時陳稱：「因為甲○○
      說他是國科會聘請回國的海外學人，可以醫治我的肝癌，
      早上在臺大上班，下午在她開的黃金公司操作黃金及美金
      買賣，說他要為我操作黃金批發及美金買賣，可以賺取差
      價，我就在九十年八月九日在廈門街拿美金四萬元給甲○
      ○幫我操作美金買賣等語屬實（見偵字第三八六二號卷第
      三、四、二十二、二十三頁、第五十一至五十三頁，偵緝
      字第一四三○號卷第四十二頁）。證人李宜桂於本院審理
      中亦證稱：「我是透過一位趙理事長認識甲○○，趙說甲
      ○○是醫生、醫學博士，從國外回來的，因為是趙海金理
      事長介紹的，所以我就相信她，沒有經過查證，知道她會
      開藥給人吃，費用不高，我就介紹蘇秀娥去看診，因為她
      肝癌很嚴重，蘇秀娥對甲○○很期待。」等語（見本院卷
      第五十四至五十五頁），顯見被告甲○○確實係向蘇秀娥
      誆稱其學經歷後，致蘇秀娥對其所言深信不疑，再以為蘇
      秀娥操作美金買賣賺取差價為由，而使蘇秀娥信以為真，
      陷於錯誤，交付美金四萬元予甲○○，益證被告甲○○確
      實有對告訴人蘇秀娥施以詐術，使其陷於錯誤，而交付美
      金四萬元之行為無誤。
  ４、綜上所述，被告甲○○確實有基於意圖為自己不法之所有
      之概括犯意，向乙○○及蘇秀娥佯稱其為美國神經外科學
      博士，是國科會聘請回國之海外學人，有從事黃金、美金
      買賣云云，並交付載有「美國威斯康辛醫學院神經外科」
      等頭銜之名片予李、蘇二人，致彼二人對被告之學經歷深
      信不疑後，甲○○先向李、蘇二人詐稱：可為彼二人操作
      美金與黃金條塊買賣，賺取差價云云，李、蘇二人乃不疑
      有他，而陷於錯誤，乙○○於九十年七月二十三日在臺北
      市○○區○○街一二三巷七十五之五號交付現金新臺幣五
      十萬元予被告，蘇秀娥則於同年八月九日在上址交付美金
      四萬元予被告。嗣於同年八月十五日晚上，被告復向乙○
      ○誆稱：如不借款五十萬元，則先前所投資之五十萬元將
      無法取回云云，致乙○○再度陷於錯誤，於翌日上午在上
      址交付新臺幣五十萬元予被告之事實。是被告所為上開辯
      解，均屬事後卸責之詞，不足採信。
  (三)、本件事證明確，被告甲○○之犯行，堪以認定，應依法論
      科。
二、核被告甲○○所為，係犯刑法第三百三十九條第一項之詐欺
    取財罪。被告先後三次詐欺取財犯行，時間緊接，方法相同
    ，觸犯構成要件相同之罪，顯係基於概括犯意為之，為連續
    犯，依刑法第五十六條之規定，以一罪論，並加重其刑。又
    被告甲○○前於八十八年十月間，因詐欺案件，經本院判處
    有期徒刑七月確定，嗣於八十九年七月二十三日縮短刑期執
    行完畢之事實，有本院被告前案紀錄表一份在卷可稽，其於
    受有期徒刑執行完畢後，於五年以內再犯本件最重本刑為有
    期徒刑以上之罪，為累犯，應依刑法第四十七條之規定遞予
    加重其刑。
三、原審以被告甲○○詐欺犯行事證明確，審酌被告犯罪之動機
    、手段、目的，詐欺金額達新臺幣二百餘萬元，及其犯罪後
    迄今已四年餘，僅償還乙○○及蘇秀娥之家屬共計十四萬元
    ，尚無悔意等一切情狀，量處有期徒刑一年二月。其認事用
    法均無違誤，量刑亦甚妥適，應予維持。
四、檢察官循被害人之請求提起上訴意旨略以：被告診治給藥尚
    犯醫事法，另始終無法履行和解條件，返還所詐金錢，原審
    量刑顯有過輕云云，惟查，量刑為法院之職權審酌事項，經
    本院再三斟酌被告犯罪情節、被告犯罪後態度及詐騙金額等
    情狀後，仍認原判決之量刑妥適，並無違反罪刑相當性原則
    ，是檢察官指摘原審判決量刑過輕云云，為無理由。至檢察
    官上訴意旨所指被告「另」犯醫事法部分，因此部分之犯罪
    事實，未據檢察官提起公訴，與起訴事實並無裁判上一罪之
    關係，非起訴效力所及，本院自不得合一審究；另被告上訴
    意旨，仍執陳詞否認犯行，指摘原判決不當，為無理由，均
    應予駁回。
據上論斷，應依刑事訴訟法第368條，判決如主文。
本案經檢察官黃東焄到庭執行職務
中    華    民    國    95    年     3    月    22    日
                  刑事第一庭    審判長法  官  蔡長溪
                                      法  官  陳春秋
                                      法  官  林俊益
以上正本證明與原本無異。
不得上訴。
                                      書記官  廖月女
中    華    民    國    95    年    3    月    23    日
附錄：本案論罪科刑法條
中華民國刑法第339條第1項
意圖為自己或第三人不法之所有，以詐術使人將本人或第三人之
物交付者，處5年以下有期徒刑、拘役或科或併科1千元以下罰金
。
以前項方法得財產上不法之利益或使第三人得之者，亦同。
前二項之未遂犯罰之。


司法院資訊處製作；財團法人民間司法改革基金會備份。
